【裁判字號】    95,台上,1424
【裁判日期】    950317
【裁判案由】    業務過失致人於死
【裁判全文】
最高法院刑事判決            九十五年度台上字第一四二四號
    上  訴  人  甲○○
                        號
                        號
上列上訴人因業務過失致人於死案件，不服台灣高等法院中華民
國九十二年六月十二日第二審更審判決（九十一年度上更(一)字第
七九九號，起訴案號：台灣桃園地方法院檢察署八十六年度偵字
第一一七八六號），提起上訴，本院判決如下：
    主  文
原判決撤銷，發回台灣高等法院。
    理  由
本件原判決認定：上訴人甲○○係桃園縣八德市德濟醫院之醫師
，為從事醫療業務之人。民國八十五年十二月二十四日，病患鄧
全福（民國十一年二月十一日生）因暈眩、無力、咳嗽等原因前
往德濟醫院求診，經上訴人作胸部Ｘ光及肺功能檢查，發現鄧全
福有嚴重阻塞性肺病，住院診治期間，鄧全福復因上腹疼痛經腹
部超音波檢查，發現有膽結石，疑急性膽囊（炎）及總膽管結石
，上訴人乃於八十六年一月一日為鄧全福施行膽囊切除術及總膽
管取石手術，詎上訴人於手術前，應注意鄧全福患有嚴重肺氣腫
及肺功能不良，如實施腹腔鏡手術，會因二氧化碳氣腹使心肺功
能受到影響，應先將肺部疾病治療及控制後，並作手術前肺部評
估，再施行手術，且鄧全福曾經接受過二次剖腹（即上腹部）手
術，因有腹膜癒著，會增加手術之困難度，故如需手術，以採上
腹部（即剖腹）手術為優，而不宜採取腹腔鏡手術方式，另因鄧
全福年齡已高，手術時間亦不宜過長，以免加重死亡之危險性，
且依當時情形，並無不能注意情事，竟疏未注意，在手術前未作
肺部評估下，貿然對鄧全福施以腹腔鏡膽囊切除術及總膽管取石
手術，其間因鄧全福上腹部曾接受過二次剖腹手術，有嚴重腸系
膜粘連現象，粘連面積較廣，且蓋住膽囊，剝離及止血較為困難
，手術時間長達五小時三十餘分鐘，鄧全福並於手術後次日因腹
內出血，導致尿少、腹脹及血壓下降內出血，即於一月二日十一
時三十分再度入手術室開刀，不意上訴人應注意鄧全福處於欠血
狀態下，應採取視野較大，較佳切口之上腹部手術為宜，俾利發
現出血部位，仍竟利用原肚臍下已開傷口即肚臍下及右下腹各切
約五公分之小傷口探查，實施第二次手術，雖經清除腹內七百Ｃ
Ｃ之血塊，再輸血一千ＣＣ，及經電燒止血，鄧全福仍呈現持續
滲血及低血壓（按鄧全福死亡後經解剖發現腹內仍留有二百五十
ＣＣ之血塊，臨死前之血紅素值為九．八gm％，仍有欠血狀態存
在），上訴人乃決定再度施行大傷口剖腹探查術，詎鄧全福於插
入氣管內管後，有心搏緩慢之現象，經急救後與家屬討論，轉長
庚醫院治療，旋於同年一月三日八時十分因腹腔內出血，加上肺
功能受到影響休克不治死亡等情。因而撤銷第一審之科刑（緩刑
）判決，改判論處上訴人從事業務之人，因業務上之過失致人於
死罪刑，固非無見。
惟查：(一)判決所載理由矛盾者，其判決當然違背法令，刑事訴訟
法第三百七十九條第十四款定有明文。本件原判決引述行政院衛
生署醫事審議委員會第一次鑑定（八十六年七月十八日函）所載
：「鄧全福係於八十六年一月一日十五時許至二十時許，在德濟
醫院接受腹腔鏡膽囊切除術及總膽管取石術，在『無腹痛或發炎
』之症狀下，是否對七十五歲有肺氣腫病人作腹腔鏡膽囊切除術
『值得懷疑』……鄧全福一月三日在長庚紀念醫院臨死前之血紅
素值為九．八gm％，以臨床觀點來看，欠血狀態仍然存在，且病
人因合併肺氣腫原有欠氧狀態，則可能加速出血性休克的死亡。
」；同委員會第二次鑑定（八十七年八月三日函）所載：「經詳
閱病歷，病患於住院診治期間，『曾發生腹痛』情形，而發現有
總膽囊管結石，『施行手術或有其必要性』……又依據手術紀錄
記載，『手術時間長』達五小時又三十分，更加重其死亡之危險
性」；及同委員會第三次鑑定（八十八年十月十四日函）所載：
「病患無發燒、黃疸及持續性腹痛，白血球正常，故無手術之急
迫性……手術時間長，當會增加病患生命之危險性，但與死亡『
無必然之關係』。一般而言，正常人出血超過30％（以七十公斤
的人，約一五００ＣＣ）才會造成血壓明顯下降，故腹腔內出血
二五０ＣＣ，應不致於造成出血性休克。本案例依據解剖報告，
其致死原因為出血性休克，但從臨床觀點而言，其死因應與患者
本身身體狀況（如年紀大及心肺功能差）及休克時間長，以致急
救效果不佳有關。」云云。同一醫事審議委員會，前後三次之鑑
定意見內容並不一致且竟有多處互相矛盾，原判決未詳加勾稽，
斟酌取捨，卻仍綜合予以引用，為論罪科刑之依據，顯有判決所
載理由矛盾之違背法令。(二)科刑之判決書，須將認定之犯罪事實
詳記於事實欄，然後於理由內逐一說明其憑以認定之證據，使事
實與理由兩相一致，方為合法，倘事實欄已有敘及，而理由內未
加說明，是為理由不備，理由已加說明，而事實欄無此記載，則
理由失其依據，均足構成撤銷之原因。原判決理由一之（七）所
載上訴人之過失部分，除認上訴人採取不適當之腹腔鏡手術外，
就「因手術不當造成被害人出血」，以及「急救手術醫療過程疏
失」二項原因部分，原判決事實欄就上訴人究有如何之不當或疏
失，並未為必要之敘述，同有違誤。(三)本院前次發回意旨已指明
：本件上訴人若採上腹部手術方式，是否即可防止鄧全福腹腔內
出血，原判決仍未予深入究明。及行政院衛生署醫事審議委員會
第三次鑑定之鑑定書內載稱：「腹腔內出血二五０西西，應不致
於造成出血性休克」，則鄧全福死後解剖勘驗，發現其體內有二
五０西西血塊，與其死亡似無因果關係，原判決於理由欄亦說明
：「被害人手術後出血之程度，不足以引起死亡」。然台灣高等
法院檢察署法醫中心解剖鑑定結果認定：「死者腹腔內小血管出
血，第二次開刀有七００公撮（西西），解剖時有二五０公撮，
致出血休克死亡」，似認鄧全福係腹腔出血休克死亡，原判決亦
採該法醫中心解剖鑑定結果作為判處上訴人罪刑之證據，與上引
行政院衛生署醫事審議委員會第三次鑑定結果不同，有證據上理
由矛盾之違法等情。原判決就此仍未根究明白，致此項瑕疵仍然
存在。又上開第三次鑑定意見所載「本案例依據解剖報告，其致
死原因為出血性休克，但從臨床觀點而言，其死因應與患者本身
身體狀況（如年紀大及心肺功能差）及休克時間長，以致急救效
果不佳有關。」似對上訴人有利，如何斟酌取捨，並未見原判決
加以論述，理由亦有不備。本件事涉醫事專業，審理事實之法院
有必要依刑事訴訟法第二百零八條規定命實施鑑定之人以言詞報
告或說明，又本院前次發回所指：上訴人於原審聲請本件送請中
華民國胸腔及重症加護醫學會鑑定一節，就案情是否有調查之必
要，非無再斟酌之餘地，原判決於理由欄內仍謂無必要，尚嫌率
斷。(四)由被告上訴或為被告之利益而上訴者，第二審法院不得諭
知較重於原審判決之刑，但因原審判決適用法條不當而撤銷之者
，不在此限。刑事訴訟法第三百七十條定有明文。又刑法第七十
四條第一款所謂「受有期徒刑以上之宣告」，係指受刑之宣告且
經裁判確定者而言。原審既未變更第一審引用刑法論罪科刑之法
條，則原判決理由三所載上訴人「另犯偽造文書罪，經本院判處
有期徒刑三月，刻正上訴最高法院審理中，原審不察，予以宣告
緩刑，亦有不當」云云，所持之見解自有未當，並有判決不適用
法則之違誤。以上，或係上訴意旨所指摘，或為本院得依職權調
查之事項，應認原判決仍有撤銷發回更審之原因。
據上論結，應依刑事訴訟法第三百九十七條、第四百零一條，判
決如主文。
中    華    民    國  九十五  年    三    月  十七    日
                      最高法院刑事第十庭
                          審判長法官  洪  清  江
                                法官  石  木  欽
                                法官  李  伯  道
                                法官  林  勤  純
                                法官  陳  晴  教
      本件正本證明與原本無異
                                      書  記  官
中    華    民    國  九十五  年    三    月  二十八  日
                                                Ｒ


司法院資訊處製作；財團法人民間司法改革基金會備份。
